【裁判字號】    88,易,3328
【裁判日期】    900220
【裁判案由】    違反專利法
【裁判全文】
臺灣臺南地方法院刑事判決                         八十八年度易字第三三二八?
    公  訴  人  臺灣台南地方法院檢察署檢察官
    被      告  乙○○
                甲○○
    共      同
    選任辯護人  卓平仲
右列被告等因違反專利法案件，經檢察官提起公訴 (八十八年度偵字第一一七一○號
)，本院判決如左：
    主  文
乙○○、甲○○均無罪。
    理  由
一、被告乙○○、甲○○二人係夫妻，在台南市○○路一一八一巷九十五號共同經營
    禾千實業公司，明知國祐塑膠公司所設計之酒瓶真空保存蓋已向經濟部中央標準
    局申請新型專利，並獲准給予新型第０九九六二三號專利，詎乙○○、甲○○竟
    自民國八十四年間起未經同意，即擅自在上開公司予以製造，並販賣，經國祐公
    司發現，報警處理。因認被告共同涉有專利法第一百二十五條之罪嫌等語。
二、按犯罪事實應依證據認定之，無證據不得推定其犯罪事實；又不能證明被告犯罪
    者，即應諭知無罪之判決，刑事訴訟法第一百五十四條、第三百零一條第一項分
    別定有明文。又在訴訟上用以證明事實之證據，須於通常一般人均不致於有所懷
    疑，而得確信其為真實之程度者，始得據以為有罪之認定；倘其證明尚未達到此
    一程度，而有合理性之懷疑存在，致使無從為有罪之確信時，即應為無罪之判決
    （最高法院七十六年台上字第四九八六號判例意旨參照）；再告訴人之告訴，係
    以使被告受刑事訴追為目的，是其陳述是否與事實相符，仍應調查其他事實以資
    審認，始得為被告不利之認定；又認定不利於被告之事實，須依積極證據，茍積
    極證據不足為不利於被告事實之認定時，即應為有利於被告之認定，更不必有何
    有利之證據（最高法院五十二年台上第一三○○號、第三十年上字第八一六號著
    有判例可資參照）。
三、本件公訴人認被告涉有違反專利法罪嫌，無非以上揭事實，業據(1)告訴人公司指
    訴綦詳，復有專利証書可憑，(2)而被告等確有製造並販賣，亦有被告等製造之產
    品及支付憑單、外賣單，(3)且將買得之被告商品送請財團法人台灣玩具研發中心
    鑑定其結論專利範圍實質相同，此有該中心玩研鍵字第870024號鑑定報告一紙附
    卷等物資為依據。
四、訊據被告堅決否認有右揭犯行，辯稱：酒瓶真空保存蓋已經生產二代，有爭執之
    產品應是第一代之真空保存蓋，第一代之產品伊曾申請過專利，但因告訴人提出
    異議，並未獲得專利，但伊賣給展佳之真空保存蓋是有專利權之第二代產品，另
    告訴人送鑑定之物並無法證明來自被告處，且其結論矛盾等語。經查：
(1)、本院前曾就告訴人告訴被告仿冒伊所生產之「可抽空真空之密封罐」乙案，判決
    無罪，並經台灣高等法院台南分院駁回確定，此有本院八十六年易字第一六六七
    號、台灣高等法院八十七年度上易字第二○八○號判決書二紙在卷足參，然兩案
    間所執之專利產品並不相同，並非同一案件，核先敘明。
(2)、又告訴人國祐公司享有新型專利之「酒瓶真空保存蓋」，其專利期間自八十三年
    四月十一日至九十四年七月十三日，此有新型專利證書第０九九六二三號及專利
    說明書各一紙可參，被告乙○○擔任董事長，被告甲○○擔任總經理之禾千公司
    亦曾就「酒瓶之密封結構」於八十三年九月十五日向中央標準局申請專利，案編
    申請第00000000號，經告訴人國祐公司於公告期間對之提起異議，經中
    央標準局以：兩案無論結構、功效或動作原理皆大致相同，所不同者又為簡單的
    技術轉換，亦為熟悉本案技術者所易於思及，又未能增進功效，不具進步性為由
    ，審定不予專利，有該局異議審定申請書附卷可稽，經禾千公司分別向經濟部及
    行政院提起訴願及再訴願，均分別經駁回。復經千禾公司以中央標標準局為被告
    提起行政訴訟，亦經行政法院於八十六年四月二十四日以：「違反專利第九十八
    條第二項之規定，認定本件被告原處分為本案異議成立，應不予專利之審定及一
    再訴願決定，遞予維持，均無違誤。原告起訴意旨，難謂有理由」等語，駁回其
    訴，有行政法院八十六年度判字第九八五號判決書可參，依此，被告第一代生產
    之酒瓶蓋於八十六年四月二十四日行政法院判決確定後，生產該產品即不得再以
    無犯罪故意，而免其刑責。
(3)、嗣被告因第一代酒瓶蓋審定不予專利，復於八十七年十二月二十九日亦另就「酒
    瓶口密封蓋」（即第二代產品）向中央標準局申請專利，案編申請第00000
    000號，告訴人國祐公司雖於公告期間對本件提起異議，但因異議不成立，審
    定仍應予專利，此亦有經濟部智慧財產局專利審定書一紙在卷。是第二代之改良
    瓶蓋尚無侵害告訴人專利權之疑義。
(4)、被告固不否認有於八十六年十一月間出售酒瓶蓋予展佳公司，並有外賣單一只在
    卷足參，惟辯稱：此次其出售之產品係第二代之產品云云。然被告出售於展佳公
    司之酒瓶蓋為八十六年十一月間，而第二代之「酒瓶密封蓋」產品係於八十七年
    十二月二十九日方向中央標準局申請專利，兩者時間相距約年餘，此部分被告無
    法提出證據以利本院調查，並無法為被告有利之認定。被告所辯八十六年十一月
    間出售予展佳之酒瓶蓋為第二代之產品並不足採。
(5)、另告訴人無非以：被告公司出售酒瓶蓋予展佳公司，展佳公司復將酒瓶蓋隨葡萄
    酒買賣附贈予寶雅公司（寶慶屋股份有限公司），伊再向寶雅公司購買酒瓶蓋，
    並將購自寶雅公司之酒瓶蓋送鑑定，其結果為實質相同，因認被告有違反專利法
    之罪嫌等語。經查，被告不否認有於八十六年十一月間出售酒瓶蓋予展佳公司，
    已如前述，惟否認展佳附贈酒瓶蓋予寶雅乙情，然上情經證人丙○○（展佳公司
    之負責人）於本院審理時證稱：「向禾千公司買的部分是附贈與寶雅公司的」等
    語，並有展佳公司與寶慶公司簽訂買賣契約之影本，此部分均堪認為真實。準此
    ，被告應有出售酒瓶蓋予展佳公司，而展佳又將酒瓶蓋附贈與寶雅公司乙情堪已
    認定。
(6)、再扣案送驗之酒瓶蓋除告訴人之指述外，並無其他相佐之證據，足資證明係購自
    寶雅公司，則該扣案之酒瓶蓋是否為被告公司之產品即有疑義？況財團法人台灣
    玩具研發中心鑑定結果：待鑑定產品與專利案申請專利範圍所界定之結構特徵相
    似，故該待鑑定產品與國祐公司所有之新型專利第099623號「酒瓶真空保存蓋」
    之申請專利範圍實質相同，有該中心玩鑑字第870024號鑑定報告可參，惟新型係
    利用自然法則之技術思想創作，專利法所保護之對象為思想活動之創意或設計，
    故應以抽象觀予以評價，如其解決問題之技術思想相同，即屬相同之新型，無所
    謂近似之觀念，與新式樣係物品之外觀美，因他人之觀覽而發生其效用有近似觀
    念不同，而上開研發中心出具之鑑定報告結論，竟認為上開二個專利範圍構成近
    似云云，顯然不足據為被告不利認定之依據。
五、綜合上述各情，審酌以觀，告訴人無法證明扣案之酒瓶蓋係購自寶雅公司為被告
    公司之產品，且鑑定之結果，亦不足據為被告不利認定之依據，且經本院依職權
    調查結果，又別無其他積極證據足資證明被告涉有本件違反專利法之犯行，揆諸
    前引法條規定及判例意旨，既不能證明被告等有何違反專利法之犯行，自應為其
    等無罪之諭知。據上論斷，應依刑事訴訟法第三百零一條第一項，判決如主文。
本案經檢察官柯怡伶到庭執行職務
中    華    民    國      九十        年    二        月     二十      日
                                  臺灣臺南地方法院刑事第三庭
                                          法  官  蔡奇秀
右正本證明與原本無異。
如不服本判決，應於判決送達後十日內，向本院提出上訴狀。
                                          書記官  董挹棻
中    華    民    國      九十        年    三        月     二三     日


司法院資訊處製作；財團法人民間司法改革基金會備份。
